【裁判字號】    89,上易,1739
【裁判日期】    890623
【裁判案由】    贓物
【裁判全文】
臺灣高等法院臺中分院刑事判決              民國八十九年度上易字第一七三九號
    上  訴  人  臺灣苗栗地方法院檢察署檢察官
    被      告  乙○○
右上訴人因被告贓物案件，不服臺灣苗栗地方法院中華民國八十九年六月廿三日第一
審判決（民國八十八年度易字第一一二四號，起訴案號：臺灣苗栗地方法院檢察署民
國八十八年度偵字第五五一六號），提起上訴，本院判決如左：
    主      文
上訴駁回。
    理      由
一、本件經本院審理結果，認第一審判決以被告犯罪尚屬不能證明，諭知被告無罪，
    並無不當，應予維持，並引用第一審判決書記載之證據及理由（如附件）。
二、檢察官上訴意旨以：該車牌二面，係有智障之被告胞弟施朝明檢到予以侵占後交
    付被告，即有可能，原審則認該車牌非施朝明侵占後交付被告，即有未當云云，
    指摘原判決不當。按犯罪事實，應依證據認定之，無證據不得推定其犯罪事實，
    臆測之詞，非刑法上之證據；再認定不利於被告之事實，須依積極證據，苟積極
    證據不足為不利被告之認定。即應為有利於被告之認定。上訴意旨即謂「該車牌
    為案外人施朝明拾獲侵占後交付被告，即有其可能」，要屬臆測之詞，此外復無
    任何被告明知該車牌為贓物，而故予收受之積極證據，原判決從而為被告無罪之
    諭知，洵無不當，上訴非有理由，應予駁回。
三、據上論斷，應依刑事訴訟法第三百七十三條、第三百六十八條，判決如主文。
本案經檢察官甲○○到庭執行職務。
中      華      民      國     八十九     年      八      月    十六    日
                                   臺灣高等法院臺中分院刑事第二庭
                                         審判長法  官  羅  禮  政
                                               法  官  陳  欣  安
                                               法  官  蔡  聰  明
右正本證明與原本無異。
不得上訴。
                                               書記官    錫  彬
中      華      民      國     八十九     年      八      月    十六    日
                                                                        Ｄ
台灣苗栗地方法院刑事判決  八十八年度易字第一一二四號
    公  訴  人  臺灣苗栗地方法院檢察署檢察官
    被      告  乙○○  男四十五歲（民國○○○年○月○○○日生）
                        住苗栗縣竹南鎮○○路四三二巷八號
                        身分證統一編號：Ｋ一0000000號
右列被告因贓物案件，經檢察官提起公訴（八十八年度偵字第五五一六號），本院判
決如左：
    主  文
乙○○無罪。
    理  由
一、公訴意旨略以：乙○○於民國八十八年十一月七日前某日，明知車號ＤＰ─二一
    七０號自用小客車之車牌二面，係他人犯罪所得之贓物，竟在不詳地點，自姓名
    、年籍不詳之人，收受前揭車牌二面，收受後將前揭車牌二面置於苗栗縣竹南鎮
    崎頂里牧場二十六號工廠內辦公室之辦公桌上；嗣於同年十一月七日上午七時三
    十分許，為警在上址循線查獲等語。
二、按犯罪事實應依証據認定之，無証據不得推定其犯罪事實；不能証明被告犯罪者
    ，應諭知無罪之判決，刑事訴訟法第一百五十四條、第三百零一條第一項分別定
    有明文。又「認定不利於被告之事實，須依積極証據，苟積極証據不足為不利於
    被告事實之認定時，即應為有利於被告之認定，更不必有何有利之証據」「犯罪
    事實之認定應憑真實之証據，倘証據是否真實尚欠明顯，自不能以推測或擬制之
    方法，以為裁判基礎」，最高法院三十年上字第八一六號、四十年台上字第八六
    號、五十三年台上字第六五六號分別著有判例足資參照。又「本證」者，乃指足
    以證明被告犯罪之証據，故可稱為有罪證據；而對於本證具有否定作用之証據，
    即為「反證」，係有利於被告之証據，可稱為無罪之証據；對於被告必須有本證
    之存在，始得認定有罪，而不得僅以被告之反證係屬虛偽而不成立，遽為被告有
    罪之認定，合先敘明。
三、公訴人認被告犯刑法第三百四十九條第一項收受贓物罪嫌；無非係以前開ＤＰ
    ─二一七０號車牌，確係被害人丙○○於八十八年十月十八日在新竹市○○路失
    竊之物，有被害人之警訊筆錄、贓物認領保管單、車牌失竊資料個別查詢報表等
    附卷可證，而被告既欲以鋁鐵價格販售，衡情應將該二面車牌丟至苗栗縣竹南鎮
    ○○路四三二巷八號前庭院堆置廢鐵處，被告反將車牌帶往硫酸銅工廠，實與常
    理有違，因認被告所辯，顯係事後卸責矯飾之詞等為論據；
四、按刑法第三百四十九條第一項收受贓物罪，係指搬運、寄藏、故買以外之無價取
    得或持有行為，如受贈者是，惟仍須客觀上有授受之行為，主觀上須有明知為贓
    物而仍予收受之故意，始得以該罪相繩；尚不得以凡持有之物經認定為贓物，即
    遽論持有人之持有必係收受贓物，而就其實際持有之原因、態樣恝而不論，此觀
    諸民法第八百零一條、第九百四十八條、第九百四十九條至第九百五十一條等規
    定自明。因物之取得持有，實有多種原因及情狀，而除合法之情形，如善意取得
    或盜贓、遺失物之處理已委諸前開民法規定外，其違法之態樣，則於刑法中亦有
    諸多之相關規定，如刑法第三百二十條之竊盜罪、第三百三十五條之普通侵占罪
    、第三百三十七條之侵占遺失物、漂流物或其他離本人所持有之物罪等是。本件
    公訴人起訴被告收受贓物，認被告係在「不詳」之時間地點，自姓名、年籍「不
    詳」之人，「明知」前揭車牌二面係屬贓物而仍予收受等語，均嫌失之概括，尚
    乏積極証據足資証明其確切之人、事、時、地等情狀，以証明被告確非「撿拾」
    ，而係「收受」之行為；又前揭車牌二面縱屬贓物無訛，然既係於八十八年十月
    十八日在新竹市失竊，至本件於十一月七日在苗栗查獲止，其間難謂無多種無從
    預測之因素或各種可能之情形介入，如竊盜後之拋棄、遺失、轉售：：等等情形
    ，均非無從想像，而依現行法律規定尚未課以人民撿拾到車牌時，應即向政府機
    關申報之義務或法律責任（如其主觀上有侵占遺失物或其他離本人所持有之物之
    認識與故意，應另依刑法第三百三十七條論處，惟此屬另一問題），亦不得以該
    車牌之新舊或是否清潔，而逕認持有人必有「贓物」之認識，遽以推測或擬制其
    為「明知」。綜上所述，足證本件犯罪事實之認定，就「本證」而言尚有欠缺，
    即不能證明被告犯罪；從而，被告在偵查及審理中之辯詞，縱有反復，如究竟係
    其本人或其弟（案外人）施朝明所撿拾、係騎車或開汽車時發現、係一人單獨所
    為或二人同時所為等語，前後未盡一致，致其「反證」部分之証明力亦顯薄弱，
    惟其始終強調確係來自於「撿拾」並非「收受」則一，尚無充份証據足資證明其
    之辯述全屬虛偽，況被告之弟即施朝明（重度智障，以回收舊貨為業）亦經到庭
    應訊並附和其兄即被告之供詞；揆諸前揭判例意旨，尚「不得僅以被告之反證係
    屬虛偽而不成立，遽為被告有罪之認定」，則舉重明輕，自不得僅因被告之供述
    略有瑕疵，即謂全無可採，而認係事後卸責矯飾之詞；參酌檢察官赴現場搜索所
    見，「現場係由被告兄長施坤煙所經營、製造硫酸銅之工廠；被告住家（苗栗縣
    竹南鎮○○路四三二巷八號）所堆積之可回收廢棄物，除舊紙箱、沙拉油、油漆
    罐、空罐之廢鐵外，無其他車輛鐵製品廢棄物之收集，非如被告陳稱該放置前揭
    車牌係廢鐵回收處。：：又被告既欲以鋁鐵價格販售，衡情應將該二面車牌丟至
    苗栗縣竹南鎮○○路四三二巷八號前庭院堆置廢鐵處，被告反將車牌帶往硫酸銅
    工廠，實與常理有違。」等語，依其情形，亦可證被告之弟施朝明確係以回收舊
    貨為業，且其住處既有空罐等廢鐵，則渠認為「車牌」為鋁製品，可當廢鐵出售
    而將之撿拾回來，非無可能；又被告供稱車牌係於十一月五日晚間拾獲，距被查
    獲之十一月七日，時間甚短，是被告所稱係「暫置」於硫酸銅工廠，尚未及取至
    廢鐵回收處乙節，亦尚非顯然悖乎事理等情，因認依本件之現有証據，尚無法明
    確查知被告之行為屬性究係竊盜、收受贓物或侵占遺失物：：等情形，依罪疑惟
    輕之法則，訴追被告收受贓物犯行於法律上即應認無從證明。而收受贓物與侵占
    遺失物、竊盜行為又非屬相同之基本社會事實，本院亦無從逕行審查其他犯行，
    從而，本件被告被訴收受贓物犯行，即屬不能證明，此外復查無其他證據足資證
    明被告確有收受贓物情事，自應認被告為無罪。
據上論斷，應依刑事訴訟法第三百零一條第一項，判決如主文。
本案經檢察官陳義忠到庭執行職務。
中      華      民      國    八十九    年      六      月    二十三    日
                                       苗栗地方法院刑事庭
                                             法  官  楊  台  清
右正本證明與原本無異。
如不服本判決，應於送達後十日內向本院提出上訴狀(須附繕本)，上訴於台灣高等
法院台中分院。
                                             書記官  李  惠  雯
中      華      民      國    八十九    年      六      月    二十三    日


司法院資訊處製作；財團法人民間司法改革基金會備份。
